【裁判字號】    99,訴,4081
【裁判日期】    991222
【裁判案由】    侵權行為損害賠償
【裁判全文】
臺灣臺北地方法院民事判決              99年度訴字第4081號
原      告  李偉華
訴訟代理人  林明賢律師
複  代理人  尤柏燊律師
被      告  張天倫
            張明傑
上列當事人間請求侵權行為損害賠償事件，本院於民國99年12月
8 日言詞辯論終結，判決如下：
    主      文
被告張天倫應給付原告新臺幣佰萬元，及自民國九十九年八月
二十一日起至清償日止，按年息百分之五計算之利息。
原告其餘之訴駁回。
訴訟費用新臺幣萬零柒佰元由被告張天倫負擔二分之一（即新
臺幣壹萬伍仟佰伍拾元），餘由原告負擔。
本判決第一項於原告以新臺幣壹佰萬元供擔保後，得假執行。
原告其餘假執行之聲請駁回。
    事實及理由
一按訴狀送達後，原告不得將原訴變更或追加他訴，但擴張或減
  縮應受判決事項之聲明者，不在此限，民事訴訟法第255條第1
  項第3 款定有明文。原告起訴時請求被告連帶給付新臺幣（下
  同）2,916,423元，嗣擴張請求金額為3,000,000元，其所為訴
  之聲明之變更，合於前開規定，應予准許。
二被告張明傑經合法通知，未於言詞辯論期日到場，核無民事訴
  訟法第386 條所列各款情形，爰依原告之聲請，由其一造辯論
  而為判決。
三原告起訴主張：
  (一)被告張天倫於民國98年11月28日下午5 時40分許，駕駛被告
    張明傑所有、車號DJ-4690 號小貨車，執行運送瓦斯職務途
    中，行經臺北縣新店巿中正路108 號前時，遇紅燈停車，竟
    疏未注意後方來車，即貿然開啟駕駛座車門，適伊騎乘車號
    652-DEK 號重機車自後駛至，因閃避不及致撞及上開小貨車
    之車門而倒地，受有頸椎骨折及脫臼、脊髓受傷、椎動脈剝
    離及狹窄、頭部外傷顱內出血、食道挫傷併縱膈腔炎等傷害
    ，且經治療後仍有頸椎損傷合併四肢癱瘓，已無法痊癒，被
    告張天倫應依民法第184條第1項前段、第193條第1項、第19
    5條第1項前段規定，就伊所受損害負侵權行為損害賠償之責
    。被告張明傑為被告張天倫之僱用人，自應依民法第188 條
    第1項規定與被告張天倫負連帶賠償之責。
  (二)伊因本件事故所受損害，詳如後述：
    1.伊因系爭事故就醫，支出醫療費用計716,079元。
    2.伊於99年1月至5月期間聘請看護，支出看護費用計121,50
      0元；另於99年6月至11月期間聘請外籍看護，支出看護費
      用計107,712 元（計算式：17,952×6＝107,712）；又伊
      終生須由專人看護，而伊現年34歲，自99年12月起算至伊
      60歲，尚須支出26年之看護費用，26年數之霍夫曼係數為
      16.944170，故伊得一次請求之看護費用數額為3,650,181
      元（計算式：17,952×12×16.944170≒3,650,181）。
    3.伊於本件事故前於鉅達工程行擔任水電工，日薪2,000 元
      ，平均月收入為50,000元。伊因此事故成傷，自98年11月
      28日迄今計12個月無法工作，喪失之薪資收入為 600,000
      元；另伊因傷終生無法工作，自99年12月起算至伊60歲，
      喪失26年之薪資收入，26年數之霍夫曼係數為 16.944170
      ，故伊得一次請求之薪資收入損失數額為10,166,502元（
      計算式：50,000×12×16.944170≒10,166,502）。
    4.伊正值壯年，因此事故導致頸椎損傷合併四肢癱瘓，日常
      起居均須專人照料，且終生無痊癒之可能，伊亦因此罹患
      憂鬱症，精神上受有極大之痛苦，爰請求被告賠償慰撫金
      3,000,000元。
  (三)綜上，伊因系爭事故受有計18,361,973元之損害，爰僅請求
    其中之3,000,000元等語。
  (四)聲明為：
    1.被告應連帶給付原告3,000,000 元，及自起訴狀繕本送達
      翌日起至清償日止，按年息百分之5 計算之利息。
    2.願供擔保請准宣告假執行。
四被告張天倫則抗辯：伊於事發當時係在最內側車道停等紅燈，
  因所駕駛車輛之擋風玻璃上有異物，而欲下車取走該物。伊於
  開啟車門前有自後視鏡查看，然因鏡子有死角，故未發現原告
  騎乘機車經過。惟原告係欲在該路口左轉，其本應兩段式左轉
  ，卻擅自行駛於最內側車道，欲自最內側車道直接左轉，故伊
  並無過失。且縱認伊有過失，原告之過失責任比例亦較伊為重
  等語。
五兩造不爭執之事實：
  (一)被告張天倫於98年11月28日下午5 時40分許，駕駛登記車主
    為張明傑、車號DJ-4690 號自用小貨車，沿臺北縣新店巿中
    正路由東往西方向行駛於最內側之車道，行經同路108 號前
    時，遇紅燈停車，其欲利用停等紅燈期間下車清除擋風玻璃
    前之塑膠袋，而向外開啟左前車門時，適原告騎乘車號652-
    DEK 號重機車自後駛至，因閃避不及致撞及上開自用小貨車
    之車門而倒地，受有頸椎骨折併脫位、脊髓受損、椎動脈剝
    離及狹窄、頭部外傷併顱內出血、食道挫傷併縱膈腔炎等傷
    害，且經治療後仍有頸椎損傷合併四肢癱瘓之傷害。
  (二)被告張天倫因前述過失駕駛行為，觸犯刑法第284條第2項後
    段之業務過失致重傷害罪，經本院及臺灣高等法院判處有期
    徒刑6月確定在案（歷審案號：本院99年度交易字第449號、
    臺灣高等法院99年度交上易字第268號）。
六得心證之理由：
  (一)按因故意或過失，不法侵害他人之權利者，負損害賠償責任
    ，民法第184條第1項前段定有明文。原告主張被告張天倫於
    前開時、地遇紅燈停車，疏未注意後方來車，即貿然開啟駕
    駛座車門，致原告閃避不及而撞及該車門成傷等情，有臺北
    縣政府警察局道路交通事故初步分析研判表、診斷證明書、
    現場圖、道路交通事故調查報告表、調查筆錄、現場與車損
    照片在卷可稽（本院99年度店調字第134 號卷第6-13頁、第
    47-58 頁參照），堪予信實。被告張天倫雖辯稱：其對本件
    事故之肇致不具有過失云云，然其於前開刑事案件審理中即
    坦認，其有於前述時、地開啟車門，致原告閃避不及而撞及
    受傷等語，有該案刑事判決書附卷可參（見本院卷第 10-14
    頁），顯見原告之所以於本件事故中人車倒地因而成傷，係
    因撞及被告張天倫所駕駛小客車之車門所致。而汽車臨時停
    車或停車，開啟或關閉車門時，應注意行人、其他車輛，並
    讓其先行，道路交通安全規則第112條第3項定有明文，被告
    張天倫為已考領駕駛執照之駕駛人，對此等交通安全法規自
    不得諉稱不知。又依道路交通事故調查報告表(一)所示（見本
    院99年度店調字第134 號卷第48頁），事發之際天候晴、有
    暮光、路面乾燥、無缺陷及障礙物，且視距良好，尚無不能
    注意情事，被告張天倫竟疏未注意左後方來車，即貿然開啟
    左前車門，致與原告所騎乘之機車發生擦撞，其對本件事故
    之肇致即有過失，依前揭規定，其須對原告因此事故所受損
    害，負賠償之責。被告張天倫空言否認其對本件事故之肇致
    為有過失，自非可採。
  (二)次按不法侵害他人之身體或健康者，對於被害人因此喪失或
    減少勞動能力或增加生活上之需要時，應負損害賠償責任；
    不法侵害他人之身體、健康、名譽、自由、信用、隱私、貞
    操，或不法侵害其他人格法益而情節重大者，被害人雖非財
    產上之損害，亦得請求賠償相當之金額，民法第193條第1項
    、第195條第1項亦分別著有規定。又損害賠償之債，以有損
    害之發生及有責任原因之事實，並二者之間，有相當因果關
    係為成立要件。故原告所主張損害賠償之債，如不合於此項
    成立要件者，即難謂有損害賠償請求權存在（最高法院48年
    台上字第481 號判例參照）。被告張天倫應對原告負侵權行
    為損害賠償之責，如前述，至原告因本件事故得請求賠償之
    數額若干，以下析論之。
    1.醫療費部分：
      原告主張其因傷就醫，共計支出醫療費用716,079 元，業
      據提出醫療費用收據為證（見本院99年度店調字第134 號
      卷第14-35頁、本院卷第60-71頁），且為被告張天倫所不
      爭，堪信為真，該等費用顯為其因本件事故增加之生活上
      需要，自得訴請被告張天倫賠償。
    2.看護費部分：
      原告主張其於99年1 月至11月期間，因傷聘請看護，已
        支出看護費用229,212 元，有領款單、收據、工作簽認
        單、薪資明細表在卷可按（見本院99年度店調字第 134
        號卷第36-41頁、本院卷第72-77頁），且為被告張天倫
        所不爭，堪予信實。此項支出為原告因傷所增加之生活
        上需要，亦得請求被告張天倫賠償。
      原告另主張其因傷終生須由專人看護，自99年12月起算
        至伊60歲止，尚須支出26年之看護費用，每月支出看護
        費以17,952元計算等語。查原告因本件車禍受有頸椎損
        傷合併四肢癱瘓之傷害，日常生活需24小時專人照護等
        情，有臺北市立聯合醫院診斷證明書在卷可參（見本院
        卷第57頁），足認原告無法自理日常生活，確有終生需
        專人全日照護之必要，自得以將來可能生存之期間所須
        支付之看護費用，請求被告張天倫賠償。而原告生於65
        年11月22日，此觀上開診斷證明書之記載即明，其於99
        年12月為34歲，依卷附98年臺灣地區簡易生命表（男性
        ）所示，尚有平均餘命43.41 年，原告僅就99年12月起
        26年期間為請求，自屬有據。又原告主張以每月17,952
        元為看護費之計算標準，亦為被告張天倫所不爭執，堪
        可採取。依霍夫曼係數第1 年不扣除中間利息計算，原
        告得一次請求之看護費為3,650,181 元【年別5%複式霍
        夫曼計算法（第一年不扣除中間利息），其計算式為：
        [215424*16.00000000（此為26年之霍夫曼係數）]=000
        0000（小數點以下四捨五入）】。
      承上，原告得請求被告張天倫賠償之看護費為3,879,39
        3元（229,212＋3,650,181＝3,879,393）。
    3.減少勞動能力部分：
      查原告經此事故後成為重度肢障，有身心障礙手冊在卷
        可按（見本院卷第59頁）；且其因傷四肢癱瘓，日常生
        活須專人照護，無法從事勞動工作，亦據其提出診斷證
        明書可憑（見本院卷第58頁），是其已於車禍後，完全
        喪失工作能力，洵堪認定。
      原告於車禍前曾於訴外人鉅達工程行任職，月薪約為50
        ,000元，有鉅達工程行出具之在職證明書可稽（見本院
        卷第78頁），且為被告張天倫所不爭執。而原告生於65
        年11月22日，如前述，其於事發之日年方33歲，算至法
        定退休年齡65歲，尚有31年11月，原告僅就其中27年期
        間為請求，依霍夫曼係數第1 年不扣除中間利息計算，
        其因減少勞動能力所受損害為10,427,371元【年別5%複
        式霍夫曼計算法（第一年不扣除中間利息），其計算式
        為：[600000*17.00000000（此為27年之霍夫曼係數）]
        =00000000（小數點以下四捨五入）】。
    4.慰撫金部分：
      按法院於酌定慰撫金數額時，應斟酌加害人與被害人雙方
      之身分、資力與加害程度，及其他各種情形核定之（最高
      法院51年台上字第233 號判例意旨參照）。查原告因此事
      故成傷，不僅身體、健康受侵害，更增添生活上不便，其
      主張因此受有精神上痛苦，應屬非虛。而本件事故發生時
      原告正值壯年，卻因此事故完全喪失勞動能力，且其名下
      並無其他財產；被告張天倫則為國中畢業，自營關於資源
      回收之生意，每月收入約30,000元，已離婚，尚須扶養二
      名子女，名下僅有汽車二部等情，除據被告張天倫陳明在
      卷（本院99年11月2 日言詞辯論筆錄參照），並有個人基
      本資料查詢單（見本院卷第16頁）及本院依職權調取之兩
      造稅務電子閘門財產所得調件明細表可參（見本院卷第31
      -42 頁）。本院審酌前述兩造之經濟狀況，及原告傷勢與
      加害程度等一切情狀，認原告請求被告張天倫賠償慰撫金
      3,000,000元，尚嫌過高，應以1,500,000元為適當。
    5.綜上，原告得請求被告張天倫賠償之數額為16,522,843元
      【716,079（醫療費）＋3,879,393（看護費）＋10,427,3
      71（減少勞動能力損失）＋1,500,000 （精神慰撫金）＝
      16,522,843】。
  (三)再按損害之發生或擴大，被害人與有過失者，法院得減輕賠
    償金額，或免除之，民法第217條第1項規定甚明。另駕駛人
    駕駛汽車，應遵守道路交通標誌、標線、號誌之指示，並服
    從交通指揮人員之指揮；機器腳踏車行駛之車道，應依標誌
    或標線之規定行駛；無標誌或標線者，依下列規定行駛：一
    在未劃分快慢車道之道路，應在最外側二車道行駛；單行道
    應在最左、右側車道行駛。二在已劃分快慢車道之道路，雙
    向道路應在最外側快車道及慢車道行駛；單行道道路應在慢
    車道及與慢車道相鄰之快車道行駛；又白虛線設於路段中者
    ，用以分隔同向車道或作為行車安全距離辨識線；白實線設
    於路段中者，用以分隔快慢車道或指示路面範圍，道路交通
    安全規則第90條、第99條第1項第1、2 款、道路交通標誌標
    線號誌設置規則第149條第1項第1款前段、第3款前段亦著有
    明文。經查：
    1.觀諸卷附臺北縣政府警察局新店分局製作之道路交通事故
      調查報告表(一)（見本院99年度店調字第134 號卷第48頁）
      ，其上雖載明本件事故發生地點之車道劃分設施有「快慢
      車道分隔線」，惟依現場照片所示（見本院卷第79-80 頁
      ），本件事故發生路段係雙向各二車道，同向之二車道係
      以白虛線劃分，是該路段應係未劃分快慢車道之道路，至
      為明確；又該二車道並未繪設「禁行機車」標字，則依上
      開規定，原告於內外側車道均可行駛。
    2.惟兩造均同認本件事發前彼等係同向行車，且事發時被告
      張天倫係於最內側車道停等紅燈，因見擋風玻璃上有異物
      而開啟駕駛座車門欲下車，於開啟車門時即與騎乘機車行
      至該處之原告發生碰撞而致肇事等情。觀諸道路交通事故
      現場圖（見本院99年度店調字第134 號卷第47頁），被告
      張天倫所駕駛之小客車左側車身距分向限制線約100 公分
      ，可知其車與分向限制線間之距離有限，正常情況下應無
      同向之其他車輛於其車左側行駛，原告既與被告張天倫同
      向行車，於事發之際本亦應遵守號誌指示停等紅燈，惟其
      無視號誌貿然前行，且於車陣中穿梭，硬是要自被告張天
      倫之車左側通行，核其駕駛行為，亦與前揭法規有違，且
      應為本件事故之肇事主因；被告張天倫就本件事故之肇致
      ，雖亦有開啟車門時未注意其他車輛之過失，然僅為本件
      事故之次因。本院審酌上開肇事情節，認原告及被告張天
      倫對本件事故之發生，各應負80%、20%之責任。依此計算
      ，被告張天倫因本件事故應賠償原告之數額為 3,304,569
      元【16,522,843×20%＝3,304,569（小數點以下四捨五入
       ）】。原告僅請求其中之3,000,000元，自屬有據。
  (四)又按受僱人因執行職務，不法侵害他人之權利者，由僱用人
    與行為人連帶負損害賠償責任，民法第188條第1項定有明文
    。原告主張：被告張天倫為被告張明傑之受僱人，其因執行
    職務之過失駕駛行為，致原告受有損害，被告張明傑應與其
    負連帶賠償之責云云。被告張天倫則辯稱：其係自營資源回
    收及送瓦斯之生意，並無受僱於他人等語。經查：
    1.原告主張被告張天倫為被告張明傑之受僱人，乃以被告張
      天倫駕駛之小貨車為被告張明傑所有，且本件事故發生時
      值下班時間，事故發生地點鄰近被告張明傑之住所，可見
      被告張天倫係下班後欲返回僱用人即被告張明傑之住所云
      云為論據（本院99年12月8 日言詞辯論筆錄參照）。惟依
      被告張天倫勞工保險被保險人投保資料表所示（見本院卷
      第48頁），被告張天倫於91年11月4 日自訴外人展興企業
      有限公司退保後，即未再由其他投保單位投保勞工保險，
      是被告張天倫辯稱其於事發之際並未受僱於他人一節，應
      非虛妄。徒以被告張天倫駕駛之小貨車為被告張明傑所有
      ，尚難遽認被告張天倫受僱於被告張明傑。
    2.況本件事故發生時，被告張天倫係駕駛小貨車沿臺北縣新
      店巿中正路由東往西方向行經同路108 號前，而被告張明
      傑之住所則係設在臺北縣新店市○○路1巷4號4 樓，有戶
      籍謄本在卷可稽（見本院卷第25頁），倘如原告所言，被
      告張天倫係欲返回被告張明傑之住所，衡情應沿同路由西
      往東方向行駛，此觀卷附電子地圖即明（本院卷第 84-85
      頁參照）。是原告前開說法，非但無實據可佐，且與常理
      相違，誠難遽信為真。原告既未能舉證證明被告張天倫為
      被告張明傑之受僱人，則被告張明傑自無須依前開規定，
      與被告張天倫負連帶賠償之責。
  (五)綜上所述，原告依據侵權行為之法律關係，請求被告張天倫
    給付3,000,000元，及自起訴狀繕本送達翌日即99年8月21日
    起至清償日止，按年息百分之5 計算之法定遲延利息，為有
    理由，應予准許。其另請求被告張明傑應與被告張天倫負連
    帶賠償之責，則無理由，應予駁回。
  (六)原告陳明願供擔保，請准宣告假執行，就其勝訴部分，核無
    不合，爰酌定相當擔保金額，併予宣告之；至其敗訴部分，
    其假執行之聲請已失所附麗，應併予駁回。
  (七)本件事證已明，原告其餘主張及舉證，核與判決結果無影響
    ，爰不再一一論列，併予敘明。
四訴訟費用負擔之依據：民事訴訟法第79條。
中    華    民    國    99    年    12    月    22    日
                  民事第七庭    法  官  陳婷玉
以上正本係照原本作成
如對本判決上訴，須於判決送達後20日內向本院提出上訴狀。如
委任律師提起上訴者，應一併繳納上訴審裁判費。
中    華    民    國    99    年    12    月    22    日
                                書記官  吳鸝稻

司法院資訊處製作；財團法人民間司法改革基金會備份。
